【裁判字號】    98,聲判,27
【裁判日期】    980408
【裁判案由】    聲請交付審判
【裁判全文】
臺灣高雄地方法院刑事裁定             98年度聲判字第27號
聲  請  人  乙○○
即告訴人
代  理  人  孫志鴻律師
被      告  甲○○
上列聲請人即告訴人因告訴被告詐欺案件，不服臺灣高等法院高
雄分院檢察署檢察長中華民國98年2 月4 日98年度上聲議字第22
8 號駁回再議之處分（原不起訴處分案號：臺灣高雄地方法院檢
察署97年度偵字第34973 號），聲請交付審判，本院裁定如下：
    主  文
聲請駁回。
    理  由
一、聲請交付審判意旨略以：被告甲○○於民國95年間因建造坐
    落高雄市○○區○○段13-4地號上之房屋，在資金不足情形
    下未能繼續施作，故經由案外人陳清分向聲請人即告訴人乙
    ○○借款，表示該資金係作為續建系爭房屋之用，待該建物
    （門牌號碼：高雄市○○區○○路100 號）興建完成，向銀
    行貸得款項後即可清償，聲請人不疑有詐，遂借款新台幣50
    0 萬元予被告蓋完房屋，且因被告承諾建物完成、辦理貸款
    即可清償，聲請人才願設定為土地第二順位抵押權人，詎料
    ，被告至清償日95年6 月5 曰止，並未依約清償債務；甚而
    更將徒具房屋外觀、內部無法供人居住之系爭建物，在95年
    7 月26日對於該建物辦理第一次登記後．在短短數日內（即
    同年8 月1 日）將系爭房屋移轉予案外人林寶雄，兩造民事
    訴訟期間，系爭建物又移轉予第三人王台保，嗣於97年4 月
    3 日又設定抵押權予陳泰佑，被告既表明其因「建造房屋，
    需要資金，且強調建物興建完成，即可向銀行貸款來清償債
    務，以取信聲請人，惟被告非但未於得款後將建物繼續興建
    完工，竟再將未完工之建物一再移轉他人，被告詐欺之意圖
    至為明顯；惟檢察官不起訴處分書、再議駁回書均採信被告
    辯辭，而認定被告並無詐欺犯行；然查該不起訴處分書、再
    議駁回書均有違誤之處，理由如下：（一）查被告所持借款
    理由為：該資金係為續建坐落「高雄市○○區○○段13-4
    地號」土地上房屋之用，待該建物（門牌號碼：高雄市○○
    區○○路100 號）興建完成，向銀行貸得款項後即可清償，
    雖當時告訴人設定為土地第二順位抵押權人，惟該土地價值
    根本不足，且已有第一順位設定500 萬元，要非被告施以「
    保證建物完成即可清償」之詐術，聲請人亦不會同意借款，
    且聲請人向被告收取借貸利息僅一分，此與民間借貸利息高
    達二分左右，差別甚多，足見聲請人確係誤信被告無資金繼
    續蓋屋之說法，才出借金錢，非為賺取利息營利，更與原不
    起訴書所謂「要求在被告土地上設定第二順位抵押權，自應
    對借貸款項未能取回之風險有所認識」云云，毫無關聯，（
    二）被告於95年7 月26日對於該建物辦理第一次登記後，該
    建物尚未完工、無法供人居住，事隔5 日（即8 月1 日），
    被告竟再辨理移轉登記予第三人林寶雄；又於兩造民事訴訟
    期間，在97年3 月間再將系爭建物移轉予第三人王台保，嗣
    於97年4 月3 日復設定抵押權予第三人陳泰佑，被告何以在
    建物登記不久旋即辦理移轉，且在一、二年間數度更動，被
    告脫產行徑欲蓋彌彰，益徵被告顯早有詐欺意圖，惟原不起
    訴處分書、駁回再議書均對此未加詳查，顯有疏漏之處；（
    三）被告於原偵查庭所稱「系爭建物移轉前皆有通知聲請人
    」，根本不實在，聲請人自始至終皆不知被告已私下移轉建
    物，否則何有可能不加以主張權利？且被告既將系爭房屋賣
    予他人，亦未把售屋所得拿來償還聲請人，益徵被告不法意
    圖；被告所辯純屬卸責，惟原不起訴處分書對此仍驟予採信
    ，顯有錯誤；（四）至於原不起訴處分書所認「被告借款後
    也確實在該土地上建造房屋」更顯錯誤，查：聲請人從未否
    認被告有蓋房子，且借款時亦已蓋了房屋初步結構；惟被告
    借款時口口聲聲強調「建物興建完成即可向銀行貸款來清償
    債務」，卻在得款後，不僅未將房屋繼續建造完成」及「辦
    理貸款」，甚而更將徒具房屋外觀、內部無法供人居住之系
    爭建物移轉或設定抵押予他人，意圖規避聲請人追索債權．
    被告行徑前後不一、兩面手法，詐欺行為至為明顯云云。
二、按告訴人不服上級法院檢察署檢察長或檢察總長認再議為無
    理由而駁回之處分者，得於接受處分書後10日內委任律師提
    出理由狀，向該管第一審法院聲請交付審判，刑事訴訟法第
    258 條之1 固定有明文。惟按法院認交付審判之聲請不合法
    或無理由者，應駁回之，刑事訴訟法第258 條之3 第2 項前
    段亦有明文。又刑事訴訟法第258 條之1 規定，告訴人得向
    法院聲請交付審判，此係對於檢察官不起訴或緩起訴裁量權
    制衡之一種外部監督機制，此時，法院僅在就檢察官所為不
    起訴或緩起訴之處分是否正確加以審查，以防止檢察機關濫
    權。依此立法精神，同法第258 條之3 第3 項規定：法院就
    交付審判之聲請為裁定前，得為必要之調查等語，其所謂得
    為必要之調查，係指調查證據之範圍應以偵查中曾顯現者為
    限，不可就新提出之證據再為調查，亦不可蒐集偵查卷以外
    之證據，否則將與刑事訴訟法第260 條之再行起訴規定混淆
    不清。又法院於審查交付審判之聲請有無理由時，除認為不
    起訴處分書所載理由違背經驗法則、論理法則或其他證據法
    則者外，不宜率予交付審判，法院辦理刑事訴訟案件應行注
    意事項第134 項定有明文。再者，法院裁定交付審判，即如
    同檢察官提起公訴使案件進入審判程序，是法院裁定交付審
    判之前提，必須偵查卷內所存證據或依刑事訴訟法第258 條
    之3 第3 項為必要之調查後，確已符合同法第251 條第1 項
    規定「足認被告有犯罪嫌疑」之檢察官應提起公訴之情形，
    亦即該案件已經跨越起訴門檻，始得准許，否則，法院仍應
    依同法第258 條之3 第2 項前段規定，以聲請無理由而裁定
    駁回。
三、本件聲請人即告訴人以被告甲○○涉嫌詐欺，向臺灣高雄地
    方法院檢察署檢察官提出告訴，經該檢察署檢察官以97 年
    度調偵字第1175號為不起訴處分後，聲請人不服，聲請再議
    亦經臺灣高等法院高雄分院檢察署檢察長於民國97年12月11
    日以97年度上聲議字第1703號以再議為無理由而駁回再議。
    聲請人於收受前開再議駁回處分書後，復於同年月22日委任
    律師向本院聲請交付審判等情，固有前揭不起訴處分書、再
    議駁回處分書及刑事交付審判聲請狀附卷可稽。惟查，本件
    （一）聲請人之告訴意旨略以：被告甲○○於95年間，透過
    友人陳清分向聲請人乙○○借款新台幣500 萬元，以該資金
    係建造坐落高雄市○○區○○段13-4地號土地上房屋之用，
    待該建物興建完成後，向銀行貸款即可清償為詐術，使告訴
    人陷於錯誤同意借款，聲請人並在該土地設定為第二順位抵
    押權人，詎料被告至清償日即95年6 月5 日未依約清償，且
    將該未完工之建物所有權移轉他人，聲請人始知受騙，因認
    被告涉有刑法第339 條第1 項詐欺罪嫌云云；（二）而原偵
    查之臺灣高雄地方法院檢察署檢察官偵查結果，認本件聲請
    人借貸款項之原因既係賺取利息營利，且要求在被告土地上
    設定第二順位抵押權，自應對借貸款項未能取回之風險有所
    認識，另被告借款後也確實在該土地上建造房屋，有現場照
    片在卷足稽，是自難認被告當時有何施用詐術之舉，亦難謂
    聲請人於交付借款時，有何陷於錯誤之情，此核與詐欺罪之
    構成要件未合，對於被告為不起訴之處分；（三）又臺灣高
    等法院高雄分院檢察署檢察長維持原偵查檢察官之認定，並
    以：被告於95年1 月間透過陳清分、陳清吉向聲請人借款，
    原欲借10 00 萬元，因聲請人發現土地已設定500 萬元第一
    順位抵押權，所以只同意借款500 萬元，並要求設定第二順
    位抵押權等情，業經證人陳清吉於臺灣高雄地方法院檢察署
    97年度偵字第21932 號侵占一案中證述甚詳，且聲請人雖借
    款500 萬元予被告，惟在設定第二順位抵押權時，其登記之
    擔保債權總額為1000萬元，有土地登記謄本在卷可查，因認
    原檢察官認定「聲請人借貸款項之原因係賺取利息營利，且
    要求在被告土地上設定第二順位抵押權，自應對借貸款項未
    能取回之風險有所認識」洵屬有據，縱被告在房屋建造後即
    辦理移轉登記，亦難推論被告借款之初，有何不法所有之詐
    欺意圖；聲請再議意旨仍執陳詞指摘原不起訴處分不當，殊
    無足取，而駁回聲請人再議之聲請。
四、綜上所述，原不起訴處分書及駁回再議聲請處分書既已就相
    關事證詳為說明，核與全偵查卷內現有之卷證資料，並無不
    合，臺灣高雄地方法院檢察署檢察官及臺灣高等法院高雄分
    院檢察署檢察長分別予以不起訴處分及駁回再議之聲請，並
    無何違背經驗法則、論理法則或其他證據法則之處。聲請人
    仍執陳前詞認被告係以「保證建物完成即可清償」之詐術使
    聲請人同意借款，聲請人向被告收取一分之利息非為營利，
    且並無要求被告設定第二順位抵押權，對於借款未能取回之
    風險自有認識之情，指摘原不起訴及駁回再議聲請理由不當
    ，尚非足採。從而，本件交付審判之聲請為無理由，依法應
    予駁回。
據上論結，應依刑事訴訟法第258 條之3 第2 項前段，裁定如主
文。
中    華    民    國    98    年    4     月    8    日
                  刑事第七庭    審判長法  官  陳  箐
                                      法  官  莊珮君
                                      法  官  林俊寬
以上正本證明與原本無異。
不得抗告。
中    華    民    國    98    年    4     月    9    日
                                      書記官  林香如


司法院資訊處製作；財團法人民間司法改革基金會備份。
